【裁判字號】    97,上更(一),89
【裁判日期】    980422
【裁判案由】    損害賠償等
【裁判全文】
臺灣高等法院民事判決                97年度上更(一)字第89號
上  訴  人  香港商蘋果日報出版發展有限公司
法定代理人  丙○○
上  訴  人  乙○○
共      同
訴訟代理人  蔡世祺律師
            張晴玲律師
被  上訴人  甲○○
訴訟代理人  吳旭洲律師
            余盈鋒律師
            林譽恆律師
上列當事人間損害賠償等事件，上訴人對於中華民國95年3月27
日臺灣臺北地方法院94年度訴字第1403號第一審判決提起上訴，
經最高法院發回更審，本院於98年4月8日言詞辯論終結，判決
如下：
    主      文
原判決關於命上訴人連帶給付新臺幣貳佰萬元本息部分，及該部
分假執行之宣告；及命上訴人登報道歉部分，暨訴訟費用之裁判
（除確定部分外）均廢棄。
上開廢棄部分，被上訴人在第一審之訴及其假執行之聲請均駁回
。
第一、二審及發回前第三審訴訟費用（除確定部分外）由被上訴
人負擔。
    事實及理由
一、被上訴人主張：上訴人乙○○為上訴人香港商蘋果日報出版
    發展有限公司（下稱蘋果日報公司）之記者，蘋果日報公司
    於民國（下同）92年8 月14日在所發行之蘋果日報頭版刊登
    由乙○○撰文，以「丁○立委甲○○強暴女職員」為標題，
    並於標題下方登載「立委甲○○施暴事件簿」之2 幅描繪強
    暴情節之圓形圖案及編號註解：「7 月29日晚上11時甲○
    ○與Ａ女約在立法院辦公室討論事情，林突然對Ａ女毛手毛
    腳，Ａ女拒絕，林威脅把她解雇，Ａ女不敢反抗被林強暴。
    」等語（下稱系爭報導），乃屬不實之報導，足使不知情之
    讀者誤認伊強暴女職員，造成伊社會上評價之貶損，嚴重侵
    害伊之名譽權。乙○○應對伊負侵權行為損害賠償責任，蘋
    果日報公司為乙○○之僱用人，應與乙○○連帶負損害賠償
    責任。爰本於侵權行為之法則，求為命上訴人連帶給付新臺
    幣（下同）200 萬元本息，並將原判決附件一之「道歉啟事
    」，以1/2之版面，刊登於蘋果日報全國版頭版1日之判決（
    被上訴人超過上開部分請求，經原審判決駁回後，未據聲明
    不服，已告確定，不再贅述），並答辯聲明：上訴駁回。
二、上訴人則以：伊為系爭報導已合理查證，與警方移送偵查事
    實相符，且經採訪雙方當事人（即被上訴人與Ａ女）之說法
    為平衡報導，被上訴人身為立法委員，與女職員在國會辦公
    室發生妨害性自主行為，與公共利益有關，且可受公評，參
    諸司法院大法官會議釋字第509號解釋（下稱509號解釋）及
    刑法第310條第3項規定，應得阻卻違法，伊無侵害被上訴人
    名譽權之故意或過失等語，資為抗辯，並上訴聲明：(一)原判
    決不利於上訴人部分廢棄。(二)上開廢棄部分，被上訴人在第
    一審之訴及其假執行之聲請均駁回。
三、經查乙○○為蘋果日報公司僱用之採訪記者，蘋果日報於上
    揭時日在所發行之蘋果日報頭版刊登乙○○所撰文之系爭報
    導；又Ａ女告訴被上訴人妨害性自主案件，業經臺灣臺北地
    方法院檢察署檢察官93年度偵字第2988號為不起訴處分確定
    ，Ａ女遭被上訴人之配偶告訴妨害家庭案件，亦經臺灣臺北
    地方法院94年度易字第1056號刑事判決判處有期徒刑5 個月
    ，如易科罰金以銀元300元折算1日確定等情，有系爭報導、
    上開不起訴處分書及刑事判決在卷可憑（見原審卷第6 頁至
    第19頁、第79頁、第121頁至第125頁），並為兩造所不爭執
    ，堪信為真實。
四、被上訴人主張上訴人之系爭報導不實，足使不知情之讀者誤
    認伊強暴女職員，造成伊社會上評價之貶損，嚴重侵害伊之
    名譽權，應對伊連帶負侵權行為損害賠償責任等語，則為上
    訴人所否認，並以前開情詞置辯。經查：
  (一)按言論自由旨在實現自我、溝通意見、追求真理，及監督各
    種政治或社會活動；名譽權則在維護人性尊嚴與人格自由發
    展，二者固均為憲法所保障之基本權利，惟二者發生衝突時
    ，有關行為人之刑事責任，現行法制之調和機制係建立在刑
    法第310條第3 項「真實不罰」及第311條「合理評論」之規
    定，及509 號解釋所創設合理查證義務之憲法基準上；有關
    行為人之民事責任，民法並未規定如何調和名譽權之保護及
    言論自由，除仍應適用侵權行為一般原則及509 號解釋創設
    之合理查證義務外，上開刑法阻卻違法之規定，亦應解為得
    類推適用。又涉及侵害他人名譽之言論，可包括事實陳述及
    意見表達，前者具有可證明性，後者則係行為人表示自己之
    見解或立場，無所謂真實與否。而民法有關名譽權之侵害，
    雖與刑法之誹謗罪不相同，惟刑法就誹謗罪設有處罰規定，
    該法第310條第3項規定「對於所誹謗之事，能證明其為真實
    者，不罰。但涉於私德而與公共利益無關者，不在此限」；
    同法第311條第3款規定，以善意發表言論，對於可受公評之
    事，而為適當之評論者，亦在不罰之列。倘不問事實之有無
    ，一律處罰，則將箝制言論之自由及妨害社會。凡與公共利
    益有關之真實事項，如基於保護個人名譽而不得宣佈，不免
    過當且未慮及社會利益。刑法經參酌損益，乃規定誹謗之事
    具真實性者，不罰，僅於涉及私德而與公共利益無關者，不
    在此限。又保護名譽權，應有相當之限制，若一味箝束言論
    ，足為社會之害，以善意發表言論，就可受公評之事，為適
    當之評論者，不問真偽，概不予處罰。上開個人名譽權與言
    論自由發生衝突之情形，於民事亦然，即有關上開不罰之規
    定，於民事事件亦得採為審酌之標準。換言之，行為人之言
    論雖損及他人名譽，惟其言論屬陳述事實時，如能證明其為
    真實，或行為人雖不能證明言論內容為真實，但依其所提證
    據資料，足認為行為人有相當理由確信其為真實者；或言論
    屬意見表達，如係善意發表，對於可受公評之事，而為適當
    之評論者，不問真偽，均難謂係不法侵害他人之權利，尚難
    令負侵權行為損害賠償責任。又陳述之事實如與公共利益相
    關，因新聞媒體非如司法機關具有調查真實之權限，就新聞
    報導之形成過程，其真實與否乃主、客觀交互辯證之真實，
    並非如鏡真實反應客觀，如其須證明報導與客觀事實相符始
    得免責，無異課與媒體於報導前須調查真實之義務，顯過於
    箝束言論自由。新聞媒體於報導當時，如內容係未經新聞組
    織本身之不當控制、消息來源無刻意偏向、議題發展之新聞
    情境未受到不當因素扭曲，即應認所形成之新聞報導為真實
    ，縱嗣後經證明與客觀事實未完全相符，亦不影響報導內容
    應屬真實之認定。又公眾人物較易經由大眾傳播媒體發表意
    見，足以影響公共事務及政策，於社會規制上具有作用，尤
    以國會立法委員代表人民參與國家公共政策之形成，對於事
    務議題所為價值判斷，尤應以人民之價值觀為本，其言行縱
    涉及私領域，亦難謂與公益無關，自當以最大容忍，接受新
    聞媒體之檢視，俾供人民為價值取捨。
  (二)查系爭報導係以藍色粗體印刷記載：「立法院爆發立委甲○
    ○在立法院辦公室內強暴女子事件。7 月30日凌晨，在立法
    院服務的Ａ女，前往臺北市立婦幼醫院，以受到性侵害為由
    要求驗傷及採取下體檢體，院方立即依法通知警方及社工人
    員到場，一問之下，才發現是樁立委涉嫌性侵害案。案件在
    8月7日函送臺北地檢署」、「Ａ女初時一直不願向警方透露
    性侵害者是誰及地點，但經警方一再追問，她才說29日晚上
    11時多，他在辦公室等甲○○回來談公事…」、「警方指出
    ，Ａ女被性侵害後，立刻前往婦幼醫院驗傷採取下體檢體，
    駐衛警獲報即通知中正二警分局，但中正二瞭解狀況是發生
    在立法院後，轉通知轄區中正一警分局。…」（見原審卷第
    79頁），其餘則多係檢、警偵辦過程、行政院高層關切詢問
    或被上訴人說詞之相關報導。上開關於Ａ女控訴被上訴人性
    侵害之事實報導，核與卷存臺北市政府警察局中正第一分局
    偵辦0730專案偵查報告表（作成於92年7 月31日）所載案發
    時間、地點、當事人雙方為主雇關係，及檢警如何發動偵查
    等過程情節並無重大出入（見原審卷109頁至第114頁背面）
    ，且參以上開妨害性自主刑事案件之不起訴處分書亦記載：
    「訊據被告甲○○固坦承於前揭時、地與告訴人發生性交行
    為，惟堅決否認犯罪…」（見原審卷10頁），堪認系爭報導
    尚非不實。又按有配偶之人與他人發生性行為，於現行刑法
    尚未除罪化，立法委員代表人民行使參政權，若其涉有犯罪
    嫌疑，人民當有瞭解、知悉以為價值取捨之權利，自與公共
    利益有高度關連，本件事發當時（92年7 月29日）被上訴人
    為已婚之立法委員，竟在國會辦公室，與下屬Ａ女發生性行
    為，已涉有通姦罪嫌，Ａ女事後旋即前往醫院驗傷，經通報
    系統由檢警依職權發動偵查被上訴人是否涉有妨害性自主罪
    嫌，上訴人乙○○取得消息，撰文於蘋果日報為系爭報導，
    並非憑空捏造，而依報導當時情境，難謂於刊登當時非屬真
    實。又縱事後司法機關認定被上訴人與Ａ女係兩情相悅於國
    會辦公室發生性行為，Ａ女告訴被上訴人妨害性自主案件，
    經檢察官為不起訴處分確定，Ａ女遭被上訴人之配偶告訴妨
    害家庭案件，經刑事判決有罪確定，惟依我國之國情，被上
    訴人之上開行為勢將影響選民觀感，難認人民對此無知之權
    利。況該行為涉及立法委員有無犯罪，自與公共利益有甚高
    關連性，系爭報導既非憑空捏造，且另設顯著標題以一定篇
    幅引述被上訴人及Ａ女之說詞，難謂上訴人未為平衡報導或
    非有相當理由確信其報導為真實。從而，被上訴人主張系爭
    報導為不實，妨害其名譽權，依民法第195 條規定，請求上
    訴人連帶負損害賠償責任，即屬無據。
五、綜上所述，被上訴人依侵權行為之法則，請求上訴人連帶給
    付200萬元本息，並將原判決附件一所示之「道歉啟事」，
    以1/2之版面，刊登於蘋果日報全國版頭版1日，自屬不應准
    許。原審就上開部分所為上訴人敗訴之判決，尚有未洽。上
    訴論旨指摘原判決此部分不當，求予廢棄改判，為有理由，
    爰將原判決此部分廢棄，改判如主文第2項所示。
六、本件事證已臻明確，兩造其餘之攻擊或防禦方法及未經援用
    之證據，經本院斟酌後，認為均不足以影響本判決之結果，
    爰不逐一詳予論駁，併此敘明。
據上論結，本件上訴為有理由，依民事訴訟法第450條、第78條
，判決如主文。
中    華    民    國    98    年    4     月    22    日
                    民事第十二庭
                        審判長法  官  陳駿璧
                              法  官  連士綱
                              法  官  王麗莉
正本係照原本作成。
如不服本判決，應於收受送達後20日內向本院提出上訴書狀，其
未表明上訴理由者，應於提出上訴後20日內向本院補提理由書狀
（均須按他造當事人之人數附繕本）上訴時應提出委任律師或具
有律師資格之人之委任狀；委任有律師資格者，另應附具律師資
格證書及釋明委任人與受任人有民事訴訟法第466條之1第1項但
書或第2項（詳附註）所定關係之釋明文書影本。
中    華    民    國    98    年    4     月    22    日
                              書記官  劉美垣
附註：
民事訴訟法第466條之1（第1項、第2項）：
對於第二審判決上訴，上訴人應委任律師為訴訟代理人。但上訴
人或其他法定代理人具有律師資格者，不在此限。
上訴人之配偶、三親等內之血親、二親等內之姻親，或上訴人為
法人、中央或地方機關時，其所屬專任人員具有律師資格並經法
院認為適當者，亦得為第三審訴訟代理人。


司法院資訊處製作；財團法人民間司法改革基金會備份。
